臺灣高等法院刑事判決　　　　　　　　　　　　　　九十三年度上訴字第五０九號
　　上　訴　人
　　即　被　告　甲○○
右上訴人因偽造文書等案件，不服臺灣臺北地方法院九十二年度訴字第一五六八號，
中華民國九十二年十二月三十一日第一審判決（起訴案號：臺灣臺北地方法院檢察署
九十二年度偵字第六二一八號），提起上訴，本院判決如左：
    主  文
原判決撤銷。
甲○○連續行使偽造私文書，足以生損害於他人，處有期徒刑壹年陸月。
    事  實
一、甲○○自民國九十年十二月十五日起至九十一年七月二日止，在臺北市中山區○
    ○○路○段五號一樓乙○○所經營之芊翔男仕禮服店（下簡稱芊翔禮服店）擔任
    會計一職，負責該禮服店內貨款收支作帳及銀行存、提領業務。乙○○授權甲○
    ○於其支票存款帳戶餘額不足時，得使用其在上海商業儲蓄銀行（下簡稱上海商
    銀）開立之00000000000000帳號活期儲蓄存款帳戶、華南商業銀
    行（下簡稱華南商銀）圓山分行開立之000000000000帳號活期儲蓄
    存款帳戶，及以芊翔禮服店名義在華南商銀圓山分行開立之000000000
    000帳號活期存款帳戶，將上開帳戶內之存款轉入支票存款帳戶內，以利支票
    兌現。詎甲○○認有機可乘，竟起歹念，基於行使偽造私文書及意圖為自己不法
    所有之概括犯意，先後於：
（一）附表編號一、三、四、八、十、十一、十二所示之時間，利用其至上開銀行辦
      理存、提款業務之機會，逾越乙○○所授權提款範圍之額度，在上開銀行，持
      前揭第00000000000000帳號、第000000000000帳
      號之活期儲蓄存款存摺及印鑑章，填寫如附表編號一、三、四、八、十、十一
      、十二所示，超過「實際授權提領金額」之「提款金額」不實之存摺存款取款
      憑條，蓋用乙○○之印鑑章為印文於其上，而偽造如附表編號一、三、四、八
      、十、十一、十二所示「提款金額」之存摺存款取款憑條私文書後，持以向上
      開銀行之承辦人員領款而行使之，使各該承辦人員陷於錯誤，而依序交付如附
      表編號一、三、四、八、十、十一、十二所示之各筆「提款金額」給甲○○。
      甲○○除將實際授權提領之款項，分別匯入附表編號一、三、四、八、十所示
      之支票存款帳戶，及匯款給編號十一之陳素英、林建和，暨編號十二繳納燃料
      稅外，詐得附表編號一、三、四、八、十、十一、十二所示「短缺金額」之款
      項，均足以生損害於乙○○本人。
（二）附表編號二、五、六、七、九所示之時間，盜取乙○○所有置放於芊翔禮服店
      鐵櫃抽屜內之第00000000000000帳號之活期儲蓄存款存摺及印
      鑑章，在上開銀行，冒用「乙○○」名義，填具如附表編號二、五、六、七、
      九所示「提款金額」不實之存摺存款取款憑條，盜蓋乙○○之印鑑章為印文於
      其上，而偽造如附表編號二、五、六、七、九所示之存摺存款取款憑條私文書
      後，持以行使向上開銀行之承辦人員領款，使各該承辦人員信以為真，而如數
      交付如附表編號二、五、六、七、九所示之各筆「提款金額」給甲○○，得手
      後均供己私用，均足以生損害於乙○○。
二、甲○○於九十一年七月二日離職後，復承前行使偽造私文書及意圖為自己不法所
    有之概括犯意，於同月十六日返回芊翔禮服店，趁機盜取乙○○置放於辦公室抽
    屜內之上開乙○○及芊翔禮服店所有之華南商銀圓山分行第000000000
    000帳號活期儲蓄存款、第000000000000帳號活期存款帳戶存摺
    及印鑑章，於同日（即附表編號十三、十四）上午十時二十分許，持至華南商銀
    圓山分行，先後冒用「乙○○」及「芊翔禮服店乙○○」名義，偽填如附表編號
    十三、十四所示「提款金額」不實之存摺存款取款憑條，盜蓋「乙○○」「芊翔
    禮服店乙○○」之印鑑章為印文於其上，而偽造如附表編號十三、十四之存摺存
    款取款憑條私文書後，持以行使向該銀行承辦人員領款，使各該承辦人員陷於錯
    誤，而交付如附表編號十三、十四所示之各筆「提款金額」予甲○○，均足生損
    害於乙○○、芊翔禮服店乙○○（甲○○提款日期、金額、提款銀行帳戶及戶名
    、提款用途、實際授權提款金額、短缺金額等，均詳如附表編號一至十四所載）
    。嗣乙○○於九十一年七月十八日因察覺帳戶存提款紀錄有異，經找來甲○○對
    帳後報警查獲上情。甲○○前後共計詐得新台幣（下同）一百三十五萬八千元。
三、案經被害人乙○○訴由臺北市政府警察局中山分局報請臺灣臺北地方法院檢察署
    檢察官偵查起訴。
    理  由
一、上訴人即被告甲○○供認有於附表編號一至十四所示之時間，持存摺分別自附表
    所載之銀行帳戶內提領如附表所示之各筆「提款金額」，及於領款後，在附表所
    載「實際授權提領金額」欄所示之額度，存入如附表「提款用途」欄所載之支票
    存款帳戶或匯款給陳素英等人，或繳交燃料費等事實不諱，並有（一）附表編號
    一至九、十一至十二所示「提款金額」之上海商銀存摺存款取款憑條影本十一紙
    （見偵查卷第八一至八四頁）；（二）附表編號一、三、四、八所示「授權提款
    金額」存入上海商銀第0000000000000000號支票存款帳戶（戶
    名：赫翔國際貿易有限公司）之存款憑條影本四張（見偵查卷第八五至八頁）；
    （三）附表編號十、十三、十四所示「提款金額」之華南商銀存摺類存款取款憑
    條影本三紙（見偵查卷第十六、十四頁）；（四）九十一年六月二十一日存入附
    表編號十所示支票存款帳戶及「授權提款金額」之華南商銀支票存款送款簿影本
    一紙（見偵查卷第十五頁）；（五）附表編號十一載明「阿英83400」「林建和
    89000」，編號十二記載「繳燃料費6210」之上海商銀00000000000
    000帳號活期儲蓄存款存摺（內頁）影本一張（見偵查卷第七八頁）；及上開
    銀行之存款對帳單、明細等件（附於偵查卷）足憑。依上開附表編號一、三、四
    、八、十、十一、十二等七筆款項之提領及支出情形，可知上訴人「提款金額」
    與其實際之支付金額（即存入支票存款帳戶或匯款給阿英等人及繳交燃料費等）
    ，並不相符，其「短缺金額」如附表編號一、三、四、八、十、十一、十二所載
    ，合先說明。上訴人雖否認有何偽造文書及詐欺犯行，辯稱：伊所領取之每筆款
    項，均經過告訴人乙○○之授權，用來轉存支票之用，附表所列之「短缺金額」
    也交給乙○○，並由其簽名云云。
二、關於附表編號一至十二部分：
（一）上訴人於提領附表編號一至十二所示十二筆款項時，曾於上開上海商銀存摺簿
      上，就附表編號一至九之「款項提領紀錄」旁註記：「存（支甲存）」、「存
      甲存」、「存入甲存」、「存甲存」、「存入甲存」、「甲存」、「甲存」（
      後塗掉，均詳後述。）、「甲存」（後塗掉）等字樣；就附表編號十一、十二
      之「款項提領紀錄」旁，則加註：「阿英８３４００、林建和８９０００、甲
      存（甲存二字後塗掉）」、「繳燃料稅６２１０、甲存（甲存二字後塗掉）」
      等文字；就華南商銀存摺簿上編號十之「款項提領紀錄」旁註記：「甲存」等
      語。凡此，已據上訴人供明（見原審卷第六十六頁、本院卷第四十四頁），並
      有附表編號一至十二所示「提款銀行帳戶及戶名」之存摺內頁影本可參（見偵
      查卷第七十至七四頁、第七五至七八頁、第七九至八十頁）。依此存摺內頁之
      記載情形，已足以辯明上訴人之「提款用途」，上訴人並供承其「提款用途」
      ，如記載為「甲存」即係為轉存至附表所載之二個支票存款帳戶無訛（見本院
      卷第四十三頁）。至其中附表編號七、八、九、十一、十二註記之「甲存」等
      文字，係因乙○○發覺帳目有異，經通知上訴人於九十一年七月十八日返回芊
      翔禮服店對帳時，為上訴人趁機擅自將前開字跡加以塗抹等情，並經證人乙○
      ○及當時在場之證人鄭月鳳證述屬實，核符一致。證人鄭月鳳並就上訴人所詢
      問：「七月十八日對帳時，如何證明存簿上的塗抹痕跡都是我所為？」，則結
      證稱：「我存摺交給被告前，存摺並沒有任何塗抹痕跡，上面是乾淨的，一直
      到七月十八日當天晚上，我進去辦公室發現被告在塗改存摺，我就將存摺搶回
      ，所以被告只塗改一本存摺，另一本沒有塗改。」等語（見原審卷第五十八、
      六十四頁）。經查，附表編號一至十二（編號十除外）所示之上海商銀第00
      000000000000帳號存摺共有二本，而被塗改之附表編號七、八、
      九、十一、十二註記文字，均集中於一本（見偵查卷第七十五至七十八頁），
      此據告訴人提出上開存摺正本，經本院當庭勘驗屬實，製有筆錄足佐，上訴人
      對該勘驗結果亦直認無意見（見本院卷第九十六、一○八頁），已足徵證人鄭
      月鳳上開目睹經過所為之證述，應屬實情，而可採信。上訴人雖否認有塗抹上
      開文字之舉，但亦供承：「存摺上的字據都是我寫的沒錯。」「被塗抹前之甲
      存字樣是我之前就寫的，我就是以這些註記之具體事由去領款。」等語不諱（
      見原審卷第六六頁）。由此可見，上開十二筆領款紀錄均係上訴人以存入支票
      存款帳戶為由而提領者，情甚明灼（附表編號十一、十二尚有其他用途）。上
      開被塗抹掉之「甲存」字樣，既係上訴人於提款時所記載以表徵其提款之用途
      ，參以上訴人實際上並未將所提領之款項轉存入支票存款帳戶（詳後述）之情
      ，顯然係上訴人為圖掩飾而趁機加以塗抹，所辯該等「甲存」文字非其所塗抹
      ，及所載「甲存」字樣之提領款項係用以轉存至其他帳戶云云，自非可採。
（二）上訴人於原審經提示偵查卷第七十一至八十頁所示之存摺影本後，詢以：「偵
      查卷第四十一（四十二）頁附表上，短存或是沒有存入款項，為何在提領紀錄
      後面仍然分別記載存甲存或甲存字樣？」，據上訴人供稱：「短少存入之現金
      ，我是交給乙○○，提領後完全沒有存入甲存的部分是因為銀行通知說錢不夠
      ，但事後發現支票存款帳戶內錢仍足夠兌付支票，該筆款項就沒有存入甲存，
      而由我直接將現金交付乙○○。」等語（見原審卷第六五、六六頁），再依卷
      附上開上海商銀支票存款對帳單（戶名：赫翔國際貿易有公司。見偵查卷第三
      十一至三十六頁、第八七、九十、九二頁），及華南商銀支票存款交易明細查
      詢單（戶名：芊翔男仕禮服店，帳號：000000000000。見偵查卷第九十四頁）
      所載，亦均無附表編號一至十二所示之「短缺金額」欄各筆金額之存款紀錄，
      足徵附表編號一至十二所示之「短缺金額」，確未依其提款用途轉入支票存款
      帳戶至明。上訴人雖以其已將上開金額交付給乙○○云云為辯，但此為證人乙
      ○○所堅詞否認（見本院卷第四十六頁）。依上訴人於提款時均有於存摺內頁
      註記其「提款金額」用途，及請告訴人簽名確認（詳後述）之情形，但依卷存
      證據資料，則全無如上訴人所辯稱其已將附表編號一至十二所示之「短缺金額
      」交還告訴人之相關記載，上訴人就此利己之事項復未舉證實說，或提供可由
      本院調查之跡證，其僅徒空泛言已交給告訴人云云，即無足憑採。
（三）卷附上開存摺就附表編號一至十二之「款項提領紀錄」，除由上訴人註記「存
      甲存」等文字外，其旁大部分均由告訴人乙○○簽寫「鄭（日期」字，或由證
      人鄭月鳳書寫「鄭姐」等文字。稽其用意，則據證人乙○○結證稱：「支出、
      提款由被告直接拿存摺、印章從活存帳戶提款出來，目的是用來支付支票款，
      存入赫翔的甲存帳戶中，再由他（即上訴人）持活存的存簿給我看，叫我簽名
      ，跟我說明今天領的錢做甚麼用，九十一年一用二十三日有一筆我沒有簽名。
      」「被告每提領一筆錢都會拿給簽名，且他會在活存簿上寫的很清楚。」「我
      出差的時後，被告會跟鄭月鳳報告。」等語（見原審卷第五十三頁）。依此，
      則告訴人或鄭月鳳之上開簽名，應僅止於確認上訴人有因轉存支票存款之需而
      提領前揭款項而已，上訴人遽以該簽名係表示告訴人已收受上開金額之意云云
      ，顯屬曲解。矧查，上訴人提款之目的既在於轉存至同一家銀行之支票存款帳
      戶，則以填寫提款憑條及存款憑條，當場以轉帳之方式辦理即可（如不同一家
      銀行，亦可當場以電匯方式處理），根本不需先提領現金離開櫃檯後再辦理轉
      存。是上訴人辯稱其領款之後均先交給告訴人，由告訴人先抽取部分現金放入
      保險櫃或自己口袋內，再將餘款交給伊去其他銀行辦理存款云云，亦屬無稽。
（四）證人乙○○於原審結證稱：「甲存的部分，銀行有時候會打電話到公司通知某
      時間有一定金額之支票要兌現，如果找不到我，就由被告直接從活存領錢存入
      支票存款帳戶，在該兌現支票之額度內領款，算是有我的授權。」（見原審卷
      第五十四頁），並另證稱其僅授權上訴人領取附表編號一、三、四、八、十、
      十一、十二所示「實際授權提領金額」欄中所記載之金額，上訴人提領超過此
      部分之款項即屬逾越授權範圍，及其並未授權或同意上訴人提領附表編號二、
      五、六、七、九等五筆「提款金額」等情（見原審卷第五四至五六頁、第六十
      頁），暨結證稱：「前開銀行存摺、印章均放在辦公室鐵櫃第二個抽屜內，沒
      有上鎖，被告隨時可以拿取」等語（見原審卷第五九頁、本院卷第四五頁）。
      證人即芊翔禮服店現任會計林佳燕亦證稱，交接時，上訴人有告訴伊存摺、印
      章放在鐵櫃內，迄於九十一年七月十六日也都放在鐵櫃之中（見原審卷第六一
      、六二頁），顯然上訴人隨時可以取得乙○○所有之前開存摺及印鑑章。綜上
      各情，則上訴人就附表編號一、三、四、八、十、十一、十二等七筆款項，其
      「短缺金額」部分乃上訴人利用其授權提款之機會，超越乙○○所授權提領之
      範圍詐欺所得之款項，至附表編號二、五、六、七、九等五筆「提款金額」，
      應屬上訴人盜用上開印鑑章、存摺所盜領詐欺之金額至明。上訴人上開所辯，
      顯係飾卸之詞，不足採信，其此部分之犯行，堪以認定。
三、關於附表編號十三、十四部分：
    上訴人已於九十一年七月二日自任職之芊翔禮服店離職，其原負責之貨款收支作
    帳及銀行存、提領業務，則交接給新到任之會計林佳燕，此據上訴人供明，並經
    證人林佳燕結證屬實（見原審卷第六七、六一頁）。證人林佳燕並具結證稱：「
    交接後被告以要到南部為由沒有到辦公室，七月十六日被告又到辦公室，他說要
    關心我帳目有無不會的，有無任何問題，此後就沒有再進來辦公室。七月十八日
    乙○○發現存摺有兩筆金額短少，問款項去處，我告訴乙○○七月十六日被告有
    去辦公室，乙○○說要問問被告這兩筆款項的去向就打電話問被告，被告說支票
    存款缺錢所以就領了這兩筆款項存到支票存款帳戶，當天公司就要求我到銀行列
    印支票存款的交易明細，發現沒有上開兩筆款項存入，之後我們懷疑被告之前經
    手的帳也會有問題，所以才全面清查發現此事。」（見原審卷第六一頁）。上訴
    人供認其於附表編號十四之存摺「款項提領紀錄」旁註記「發工資」字樣，又稱
    ：「七月十六日當天中午，乙○○不在公司，但他有打電話要我去領錢，付婚紗
    公司的佣金，：，領完之後我又將存摺、印章放回原處（鐵櫃內）。」「乙○○
    本來叫我把提領款項放在公司，但直到下班乙○○都沒有回到公司，我就把錢帶
    走。」「七月十八日乙○○打電話要我回公司，我忘記帶錢出來。」「七月十六
    日領款回公司後，因為林佳燕是新進人員，所以我沒有將錢交給他。」等語（見
    原審卷第六六、六七頁、偵查卷第二一、一○○頁）。均直承其於七月十八日回
    芊翔禮服店對帳時，仍未處理所提領之十一萬元。證人乙○○則否認有於七月十
    六日打電話叫上訴人回公司之情，並證稱：「被告領錢是在早上，但被告說我中
    午打電話給他，顯然不實。」（見原審卷第六六頁），依卷附由華南商銀圓山分
    行所提供錄影帶翻拍之照片顯示（見偵查卷第四三頁），上訴人提領附表編號十
    三、十四兩筆款項之時間為七月十六日上午十點二十分左右，足見上訴人所辯告
    訴人在當天中午曾打電話要伊回公司提款之說詞，並不實在。況查，上訴人於七
    月十六日當天，係以關心會計帳目有無問題為由前來找林佳燕，此經證人林佳燕
    證稱如前述，已與上訴人所述當日前往該禮服店之用意未合，證人乙○○既已聘
    用新會計林佳燕為其處理銀行存提款等相關業務，衡情顯無再要求業經離職之上
    訴人返回幫其領款之必要。從而，附表編號十三、十四兩筆金額，應係上訴人盜
    用該銀行帳戶印鑑章，偽造取款憑條持以詐領所得之款項，情甚明確。上訴人直
    至七月十九日始填單欲將上開款項匯入上海商銀前開支票存款帳戶，惟因收款人
    姓名誤載為「赫翔國際有限公司」（正確名稱為赫翔國際貿易有限公司），以致
    該筆匯款仍存放在華南商銀圓山分行等情，業經上訴人陳明，且有九十一年七月
    十九日華南商銀匯款申請書可參（見本院卷第五四頁、偵查卷第十八頁），核其
    事後匯款入支票存款帳戶之舉動，已與其「發放工資」「支付婚紗公司佣金」之
    提款用途不合，尤足以證明其係盜領無疑，其事後之匯款亦不足以推翻或否定盜
    領存款事實之認定。上訴人狀請傳訊該華南商銀圓山分行人員，以查證款項是否
    仍在該銀行，核無必要。事證明確，上訴人此部分犯行，亦堪認定。
四、上訴人或以逾越告訴人之授權，或以盜用印章，偽造不實之取款憑條私文書，持
    以向銀行詐領存款，自足以生損害於存款名義人「乙○○」「芊翔禮服店乙○○
    」本人之存款權益，核其所為，係犯刑法第二百十六條之行使第二百十條之偽造
    私文書罪及同法第三百三十九條第一項之詐欺取財罪。其盜取印章持以蓋用，當
    然產生該印章之印文，祇成立盜用印章罪。盜用印章，為偽造私文書之部分行為
    ，偽造後持以行使，偽造之低度行為為行使之高度行為所吸收，均不另論罪。起
    訴書認上訴人盜領存款，係犯刑法第三百三十六條第二項之業務侵占罪，雖有未
    洽，但此部分罪名，已經原審檢察官當庭更正在卷（見原審卷第六九頁），附此
    敘明。其先後多次行使偽造私文書、詐欺取財犯行，均時間緊接，犯罪構成要件
    相同，顯均係基於概括犯意反覆為之，應依連續犯規定各以一罪論，並均加重其
    刑。上訴人係以行使偽造私文書之方法達其詐取財物之目的，所犯上開二罪間，
    有方法結果之牽連關係，為牽連犯，應從一重之連續行使偽造私文書罪處斷。原
    審據以論科，雖非無見。然查，上開銀行存摺及印鑑章係置放在該禮服店鐵櫃內
    ，並未交由上訴人保管，已如前述。原判決認定係由上訴人保管中，自有不合。
    又原判決就起訴書所記載上訴人於九十一年七月十六日竊取告訴人之印鑑章及存
    摺之犯罪事實，漏為裁判，有已受請求之事項未為判決之違誤（起訴事實除據檢
    察官撤回起訴外，別無所謂之減縮問題。原審檢察官雖謂「減縮竊盜部分之事實
    」，既未撤回此部分之起訴，法院仍應予審判）。上訴意旨，仍執陳詞，否認犯
    罪，雖非可採。惟原判決既有可議，即屬無可維持，應予撤銷改判。爰審酌上訴
    人不思尋求正當途徑以獲取財富，利用其任職機會，起貪盜領存款達一百三十餘
    萬元之犯罪動、目的、所用之手段及所得之利益，犯後迄未與被害人達成和解，
    賠償損害，及其犯後之態度等一切情狀，量處如主文第二項所示之刑。
五、公訴意旨另以：上訴人於九十一年七月十六日竊取乙○○置放在上址辦公室內如
    附表編號十三、十四所示之銀行存摺及印鑑章，持以偽填取款憑條盜領附表編號
    十三、十四之款項，因認此部分另犯有竊盜罪嫌。經查，上訴人持以盜領附表編
    號十三、十四兩筆存款之存摺及印鑑章，均於盜領後放回原處，此據上訴人及告
    訴人供稱一致，上訴人並無竊盜之不法所有意圖，告訴人亦未失竊該印鑑章及存
    摺，自不該當於竊盜罪之要件。因起訴書認此部分事實，與前揭起訴判罪部分，
    有裁判上一罪關係，不另為無罪之諭知。
據上論斷，應依刑事訴訟法第三百六十九條第一項前段、第三百六十四條、第二百九
十九條第一項前段、刑法第五十六條、第二百十六條、第二百十條、第三百三十九條
第一項、第五十五條，罰金罰鍰提高標準條例第一條前段，判決如主文。
本案經檢察官呂丁旺到庭執行職務。
中　　　華　　　民　　　國　　九十三　　年　　　七　　　月　 　十四　　日
                              臺灣高等法院刑事第十庭
                                  審判長法  官  溫  耀  源
                                        法  官  周  政  達
                                        法  官  吳      燦
右正本證明與原本無異。
如不服本判決，應於收受送達後十日內向本院提出上訴書狀，其未敘述上訴之理由者
並得於提起上訴後十日內向本院補提理由書（均須按他造當事人之人數附繕本）。
                                        書記官  陳  靜  姿
中　　　華　　　民　　　國　　九十三　　年　　　七　　　月　　 十四 　　日
附錄：本案論罪科刑法條全文
中華民國刑法第二百一十六條
行使第二百十條至第二百十五條之文書者，依偽造、變造文書或登載不實事項或使登
載不實事項之規定處斷。
中華民國刑法第二百一十條
偽造、變造私文書，足以生損害於公眾或他人者，處五年以下有期徒刑。
中華民國刑法第三百三十九條
意圖為自己或第三人不法之所有，以詐術使人將本人或第三人之物交付者，處五年以
下有期徒刑、拘役或科或併科一千元以下罰金。
